【裁判字號】    97,醫,24
【裁判日期】    990208
【裁判案由】    損害賠償
【裁判全文】
臺灣臺北地方法院民事判決                97年度醫字第24號
原      告  甲○○
訴訟代理人  謝幸伶律師
            周漢威律師
            林三加律師
被      告  財團法人臺灣基督長老教會馬偕紀念社會事業基金
            會馬偕紀念醫院
法定代理人  丙○○
被      告  乙○○
共      同
訴訟代理人  劉紀翔律師
上列當事人間損害賠償事件，本院於民國99年1 月21日言詞辯論
終結，判決如下：
    主     文
原告之訴及假執行之聲請均駁回。
訴訟費用由原告負擔。
    事實及理由
一、原告主張：伊於民國95年6 月15日下班途中騎乘機車滑倒，
    經送往壢新醫院診治，旋於當晚轉送被告財團法人臺灣基督
    長老教會馬偕紀念社會事業基金會馬偕紀念醫院（下稱馬偕
    醫院）淡水院區急診治療，被告乙○○為該院之受僱人，擔
    任主治醫師，於術前未善盡告知病況、手術方式、可能替代
    方式、不手術之後果及術後可能發生黏連性關節囊炎、骨折
    不癒合等併發症及風險，竟擅自於同年月17日對伊實施「左
    上臂骨折復位、人工骨填充骨折處及特殊肱骨頸專用鈦合金
    骨丁骨板固定手術」（下稱系爭手術）治療，復因手術操作
    不當，致伊受有肩關節囊炎及癒合不正之損害，迄未痊癒，
    且因骨頭癒合不正致肱骨頭不正常磨損，並因使用人工骨填
    充，致肱骨頭發生缺血性壞死情形，支出醫療費新臺幣（下
    同）9 萬1,34 4元、交通費用1 萬5,636 元、薪資收入減少
    76萬4,000 元、暫訂日後醫療費用支出60萬元、減少勞動能
    力損害218 萬5,629 元及精神慰撫金60萬元。爰因侵權行為
    、債務不履行之法律關係，先為一部請求被告連帶給付425
    萬6,609 元等語。併聲明：(一)被告應連帶給付原告425 萬
    6,609 元整及自起訴狀繕本送達翌日起至清償日止，按年息
    5 ％計算之利息。(二)願供擔保，請准宣告假執行。
二、被告則以：原告於95年6 月15日晚間9 時1 分許經轉診到院
    檢查，發現左側肱骨骨折及兩前臂擦傷，經急診醫師診察後
    建議住院接受治療，翌（16）日上午原告向訴外人劉士嘉醫
    師表示不願接受開刀治療，經評估後同意辦理出院，醫囑改
    門診治療，給予三角巾固定、用藥帶回，嗣於當日下午4 時
    52分許原告再度至馬偕醫院淡水院區急診就醫，主訴左上臂
    骨折疼痛厲害，經診察後建議住院接受手術治療，並由病房
    醫師向原告說明骨折情形、手術方式、手術風險等事宜，經
    原告簽署手術同意書、四肢骨折手術告知同意書、麻醉同意
    書，繼由被告乙○○於95年6 月17日上午8 時許至病房再度
    向原告說明病情、預定手術內容、風險、併發症等事宜，並
    向原告分析、建議使用自費骨板、骨釘手術材料，經原告簽
    署「自願付費同意書」，旋於當日晚間8 時至11時為原告實
    施系爭手術，採用新式肱骨上端專用特殊鈦合金固定角度鎖
    定式骨丁板，於適當骨折復位情況下提供穩定固定，另於骨
    折處使用人工合成骨填充骨頭缺損處，期增加骨折穩定及促
    進癒合。手術進行順利，術後傷口癒合良好，於同年月22日
    出院，又陸續於同年6 月28日、7 月11日、7 月19日、8 月
    16日、8 月23日、9 月20日、10月11日、11月15日接受門診
    追蹤檢查，期間原告骨折情形在X 光片已呈現癒合現象，並
    無脫臼、缺血性壞死及碎骨存在於關節情形，肱骨頭及肱骨
    幹夾角約120 度，左肩主動上抬約90度，並安排原告從事復
    健，避免左肩創傷後粘黏，並無未善盡告知義務或手術操作
    不當等疏失情形，至原告術後發生骨折癒合不正，應係原告
    未繼續從事復健所致，與系爭手術無關等語置辯。併聲明：
    (一)如主文第1 項所示。(二)如受不利判決，願供擔保請准宣告
    免假執行。
三、兩造不爭執之事實：
  (一)原告於95年6 月15日下班途中騎機車滑倒，送往壢新醫院急
    診，嗣於當日晚間9 時1 分轉送至被告醫院淡水院區急診治
    療，經胸前X 片檢查發現左側肱骨骨折及兩前臂擦傷，於當
    晚11時住院。
  (二)原告於95年6 月16日向訴外人劉士嘉醫師表示不願意接受開
    刀治療，經評估後同意原告於上午11時辦理出院，醫囑改門
    診治療，給予三角巾固定、用藥帶回。
  (三)原告於95年6 月16日下午4 時52分至被告醫院淡水院區急診
    就醫，主訴左上臂骨折疼痛厲害，經診察後建議住院接受手
    術治療，於晚間20時40分住院，由被告乙○○擔任主治醫師
    。
  (四)被告乙○○於95年6 月17日晚間20時至23時為原告施行系爭
    手術。
  (五)原告於95年6月22日出院。
  (六)原告於95年6 月28日、7 月11日、7 月19日、8 月16日、8
    月23日、9 月20日、10月11日、11月15日返院門診。
  (七)原告於95年12月5日起轉至長庚醫院門診治療5次。
  (八)原告於96年8 月2 日至桃園醫院門診，經王朝樣醫師診斷後
    發現左肩肱骨頸骨折、術後併肩沾連性節囊炎；理學檢查：
    左肩生理活動範圍：區曲90度、內轉至腰椎第1 節、外轉8
    度，上舉無力；X 光顯示：左側肱骨頸骨折，骨頭表面有鋼
    板固定，和肩盂關節向下半脫位。
    以上事實，為兩造所不爭執（見本院卷第73頁反面），且有
    馬偕醫院出具之診斷書、病歷摘要、手術及相關門診記錄、
    護理記錄、病歷、長庚醫院出具之診斷證明書、署立桃園醫
    院出具診斷證明書、病歷摘要、壢新醫院醫囑單為證（見北
    調卷第11至29頁、第31至32頁、第46頁、本院卷第51至60頁
    ），堪信為真正。
四、原告主張於95年6 月17日在被告醫院淡水院區由被告乙○○
    實施系爭手術治療，術前被告乙○○未善盡告知義務，復因
    手術操作不當，致受有肩關節囊炎、癒合不正、肱骨頭發生
    缺血性壞死等損害，惟為被告所否認，並以前揭情詞置辯，
    則本件爭點厥為：(一)被告醫師有無善盡術前說明義務？(二)被
    告乙○○操作系爭手術時有無疏失？(三)損害賠償金額若干？
五、法院之判斷：
  (一)被告醫師有無善盡術前說明義務？
  1.按醫療法及醫師法雖課予醫師及醫療機構於診治病人、實施
    手術或實施中央主管機關規定之侵入性檢查或治療時，應向
    病人或其家屬告知病情、治療方針、處置、用藥、癒後情形
    及可能之不良反應（醫師法第12條之1 、醫療法第63條第1
    項、第64條第1 項及第81條規定參照）。此係基於對病患自
    主決定權之保障與尊重，病人理應事先認識手術之風險，並
    由其自主決定是否願意承擔該風險之同意，而病人之同意則
    以醫師之充分說明為必要，至於說明義務之內容及範圍，應
    視一般有理性的病患所重視的醫療資料加以說明，其具體內
    容包括各種診療之適應症、必要性、方式、範圍、預估成功
    率、可能的副作用和發生機率、對副作用可能的處理方式和
    其危險、其他替代可能的治療方式和其危險及預後狀況、藥
    物或儀器的危險性與副作用等，非謂病患得漫無邊際或毫無
    限制要求醫師負一切之危險說明義務。
  2.查：原告於95年6 月15日因左肱骨骨折送壢新醫院急診，嗣
    於當日晚上9 時許轉送被告醫院淡水院區就醫並住院治療，
    因原告表示不願意接受手術治療，經訴外人劉士嘉評估後予
    以三角巾固定患肢，於翌（16）日上午11時辦理出院，有該
    次出院病歷摘要可稽（見北調卷第14至17頁）；又原告於95
    年6 月16日下午4 時25分因骨折處疼痛再次至被告醫院淡水
    院區就診，經診察後建議住院並接受手術治療，於翌（17）
    日由被告乙○○實施系爭手術各節，亦有當次出院病歷摘要
    足憑（見北調卷第18至20頁）。原告於系爭手術實施前曾簽
    署手術同意書、四肢骨折手術告知同意書、麻醉同意書、自
    願付費同意書，並由其配偶徐玉檯簽名見證，有上開同意書
    可考（見本院卷第15至19頁），依麻醉同意書上所載施行手
    術名稱為肩（肱骨）骨折固定，四肢骨折手術告知同意書記
    載：「骨折固定器仍可能因病患體質、骨質疏鬆、感染或不
    當使力及運動，發生鬆脫或斷裂，導致骨折變形（約0 至5
    ％）或骨折不癒合（約5 至10％）」等詞，並就手術內容、
    效益、風險、替代方案等詳加說明，經原告及見證人徐玉檯
    簽名確認表示醫師已詳予說明；被告乙○○亦到庭供述：「
    術前1 日病患轉入骨科病房時，先由值班骨科住院醫師負責
    解說，並請病患簽署手術同意書，手術當天早上8 點左右，
    伊再向病患解釋手術方式及風險，術後多運動、進行復健，
    不然會有創傷性沾粘性關節炎；術前曾向原告說明手術方式
    ，並依病患情形，建議使用自費植入物；至手術同意書上之
    醫師簽名非伊所為，但係由伊蓋印，相關事情先由助手處理
    ，最後由醫師確認」等語（見本院卷第74至76頁）；參以原
    告從壢新醫院轉送被告醫院淡水院區急診住院期間，曾於95
    年6 月15日晚間簽署手術同意書，嗣因不願接受手術而辦理
    出院，改以保守治療等情，為原告所不爭執（見本院卷第47
    頁反面、第48頁），且有該次手術同意書、出院病歷摘要佐
    憑（見北調卷第14、43頁），可見原告於實施系爭手術治療
    前，曾選擇採不手術之保守療法，惟因患部痛苦難耐，始再
    度赴被告醫院淡水院區急診住院並接受系爭手術治療，益證
    原告應已充分瞭解系爭手術相關風險以評估是否接受系爭手
    術。原告事後空言否認被告乙○○曾告知系爭手術替代方式
    、不手術之後果及術後可能有癒合不正、黏連性關節囊炎等
    後遺症等，證人徐玉檯亦附和其詞（見本院卷第76頁），不
    足採信。
  3.至原告所罹患之肱骨頸閉鎖粉碎骨折，可採取手術治療方式
    有：(1)「手術復位鋼釘鋼板固定」（即系爭手術所採方式）
    ，因骨折處復位的會較好，同時還可以補骨頭至缺損處，但
    手術時可能會傷到腋神經及骨折不癒合；(2)「外固定器固定
    」：從皮膚外打外固定器，沒傷口但復位會比手術鋼板固定
    差，不小心也可能傷到神經或血管。不會有骨折不癒合或癒
    合不全的問題，但關節囊處理不當會造成脫臼，也可能會傷
    到神經或血管，疼痛較輕，但肩部活動比鋼板固定差；(3)「
    人工半肩關節」：不會有骨折不癒合或癒合不全的問題，但
    關節囊處理不當會造成脫臼，也可能會傷到神經或血管，疼
    痛較輕，但肩部活動比鋼板固定差，此有行政院國軍退除役
    官兵輔導委員會台北榮民總醫院（下稱台北榮總）98年2 月
    9 日北總骨字第0980002575號鑑定報告可考（見本院卷第85
    頁反面）。鑑於每個病患生理反應之多樣性，且與病患當時
    身體狀況具有相當關連性，醫師根據臨床醫學所習知識及經
    驗，在確保病患利益（即治療效果）併符合當時醫療水準前
    提下，就診療方式應有裁量餘地。原告於本院審理中固不諱
    言：「如重新選擇，仍會採開刀治療，但用何方式不清楚」
    等語（見本院卷第261 頁），惟究採取「外固定器固定」、
    「人工半肩關節」或系爭手術所採「手術復位鋼釘鋼板固定
    」方式，被告乙○○既已衡量原告受傷情形、當時身體狀況
    ，本於其醫學專業知識經驗，決定採系爭手術以達最佳治療
    效果，自應尊重其對手術方式之選擇裁量，且原告既已決定
    採用手術治療方式，其所重視者，應係療效、手術風險及預
    後效果等，至被告乙○○採取如何手術之方式，對原告決定
    是否接受系爭手術時，其所重視或考量之資訊要無影響，即
    難強求被告乙○○對應採如何手術方式詳為說明。故原告主
    張被告乙○○未善盡術前說明義務云云，委無可取。
  (二)被告乙○○操作系爭手術時有無疏失？
  1.按以醫學原理為基礎發展之臨床醫學，其安全性、成功率或
    準確度仍有其限制，故醫療提供者對於正面療效及負面損害
    的掌控，被限定在當代醫療科技水準所能統攝之範圍內，倘
    醫療給付者未違背具有一般經驗、技能之醫師合理採取之步
    驟與程序，以符合當代醫療科技水準的方法實施或依醫療常
    規而為給付，雖該給付之安全性或療效囿於醫學科技之有限
    性，不能精準滿足病患之期望，仍應認醫療提供者已為善良
    管理人注意義務，並依債務本旨提供給付。
  2.查：原告術後因左肩疼痛及活動不佳，於96年8 月2 日至行
    政院衛生署桃園醫院（下稱桃園醫院）就診，經訴外人王朝
    樣診斷為術後併肩粘連性關節囊炎、癒合不正，X 光顯示左
    側肱骨頸骨折，鋼板內固定併癒合不正，和肩盂關節向下半
    脫位，建議復建治療，並於96年8 月28日接受左肩關節鏡檢
    查手術，發現有關節囊粘連現象，神經肌電生理檢查報告為
    橈神經病灶等情，固有勞工保險傷病診斷書、病歷、放射科
    MR 報 告、出院病歷摘要可憑（見北調卷第31頁、本院卷第
    60至62頁、第217 至218 頁）。惟：被告乙○○於系爭手術
    所裝置之鋼板，並無固定不佳或定位不妥情形，從原告於術
    後1 年之X 光亦未顯示有鋼釘鬆脫現象；又原告因騎車滑倒
    所受之左肱骨頸骨折傷害係肩關節周邊之骨折，原告手術發
    生「粘連性關節囊炎」，其成因不外：因車禍左肱骨頸骨折
    與肩關節同時受傷致關節發生粘連，或手術後肩關節週邊發
    生粘連情形；至「肩關節向下半脫位」成因可能係受傷時或
    手術時神經受傷，或肩關節不動所導致肌肉無力或慢性。本
    件原告在署立桃園醫院實施神經肌電生理檢查（EMG ）時，
    並無腋神經受傷情形，而是橈神經受傷，因為橈神經離手術
    部位有一段距離，所以關節向下半脫位並非操作系爭手術時
    傷到神經所致，應是原告受傷後肌肉未用力所致。另原告於
    97 年8月18日在台北市立聯合醫院仁愛院區診斷罹患橈神經
    病灶，其報告並未指出病灶部位、急性或慢性狀況，及神經
    是否繼續病變或在復原狀態等說明，因橈神經在肱骨骨折常
    受傷部位係位於肱骨中1/3 及下1/3 交接處，肱骨頸骨折及
    實施系爭手術應不致傷到原告之橈神經，且原告未發生橈神
    經受傷後所導致之腕下垂，原告主訴肩痛及肩活動不佳，在
    臨床上之徵狀亦不像橈神經受傷。而95年7 月11日X 光片顯
    示原告左肱骨半脫位，則可能是術後疼痛肌肉鬆弛所致，在
    長庚醫院、署立桃園醫院及台北市立聯合醫院仁愛院區之X
    光片都未看到有半脫位的現象，於復建後肌力增加可自然痊
    癒。此有台北榮總上開鑑定報告可參（見本院卷第85頁反面
    至第86頁）。是原告主張被告乙○○操作系爭手術有疏失，
    致受有肩粘連性關節囊炎、肩盂關節向下半脫位之傷害云云
    ，尚嫌無據。
  3.原告復主張：因被告乙○○操作手術不當，使用人工合成骨
    ，致生癒合不正、關節面不平整、肱骨缺血性壞死等併發症
    云云，固有台北榮總98年6 月16日北總骨字第0980012615號
    函為憑（見本院卷第232 頁）。然：手術復位骨折有一定的
    困難度，且手術後的預後因子，除了骨折接合的良否外，還
    必須考量受傷後軟組織的粘黏、關節軟骨的破壞、肌肉的萎
    縮與積極的復健等相關因素，有桃園醫院98年9 月15日桃醫
    醫秘字第0980007632號函足憑（見本院卷第245 頁），且原
    告縱有癒合不正情形，以專業醫師臨床處置經驗，不會且不
    需手術矯正，亦有台北榮總98年11月2 日北總骨字第098002
    3746號函足參（見本院卷第250 頁）；又粉碎性骨折之病患
    ，約13％至34％受傷時，因血液供應受損，導致肱骨頭因缺
    血性壞死而變形，本件原告肱骨頭因缺血性壞死而變形，係
    因騎車滑倒受傷所致，故無法避免；而原告肩關節面尚平滑
    ，不會有不正常磨損之情形；使用人工合成骨不會導致肱骨
    頭缺血性壞死，此有台北榮總98年12月25日北總股字第0980
    028291號函可按，是原告既未舉證被告乙○○對原告實施系
    爭手術所採行之步驟、程序有何疏失，縱實施系爭手術之結
    果未能滿足原告之期望回復原有健康狀態，而有上述症狀情
    形發生，仍難執此逕謂被告乙○○操作系爭手術有何疏失。
  4.又醫療糾紛之訴訟固得適用民事訴訟法第277 條但書規定，
    由法院審酌兩造所各自提出之人證、物證等資料及事件之性
    質，減輕或轉換對於過失及因果關係之舉證責任，但非謂主
    張對造應付侵權行為或債務不履行責任者，毋庸就對造之故
    意、過失或債務不履行等事由負舉證責任。本件原告術後顯
    現上開症狀，或係因騎車滑倒發生意外嚴重受傷所致，或涉
    及原告身體狀況或術後復健等相關因素，原因不一，尚難徒
    憑原告術後發生上開症狀，遽認被告乙○○有何債務不履行
    或其所屬醫護人員提供醫療給付有何疏失，原告復未能就此
    主張舉證以實其說，空言主張被告乙○○或馬偕醫院應負債
    務不履行及侵權行為責任云云，應無足取。
  (三)本件原告係於同一訴訟程序主張侵權行為、債務不履行2 訴
    訟標的，以單一聲明，請求法院為同一之判決，應屬訴之客
    觀重疊合併。則本院既認原告依侵權行為法律關係請求被告
    2 人負連帶賠償責任，為無理由，則原告另主張債務不履行
    之法律關係請求被告馬偕醫院負損害賠償責任部分，縱經審
    酌，亦無從為更有利於原告之判斷，自無再加以論究，附此
    敘明。
六、綜上所述，原告本於侵權行為、債務不履行法律關係請求被
    告乙○○、馬偕醫院連帶給付425 萬6,609 元整及自起訴狀
    繕本送達翌日起至清償日止，按年息5 ％計算之利息，為無
    理由，應予駁回。又原告之訴既經駁回，其所為假執行之聲
    請亦失所附麗，一併駁回之。
七、本件為判決之基礎已臻明確，兩造其餘之攻擊或防禦方法及
    證據，經本院斟酌後，認為均不足以影響本判決之結果，亦
    與本案爭點無涉，自無逐一詳予論駁之必要，併此敘明。
八、據上論結：原告之訴為無理由，應依民事訴訟法第78條，判
    決如主文。
中    華    民    國    99    年    2     月    8     日
                  民事第五庭    法  官  胡宏文
以上正本係照原本作成
如對本判決上訴，須於判決送達後20日內向本院提出上訴狀
中    華    民    國    99    年    2     月    8     日
                                書記官  曾寶生

司法院資訊處製作；財團法人民間司法改革基金會備份。
